【裁判字號】    99,上易,946
【裁判日期】    991117
【裁判案由】    傷害等
【裁判全文】
臺灣高等法院高雄分院刑事判決         99年度上易字第946號
上  訴  人
即  被  告  乙○○
上列上訴人因傷害等案件，不服臺灣高雄地方法院99年度易字第
1265號中華民國99年8 月3 日第一審判決（起訴案號：臺灣高雄
地方法院檢察署98年度偵字第19912 號），提起上訴，本院判決
如下：
     主  文
上訴駁回。
     事  實
一、乙○○前因偽造文書、妨害公務及違反電子遊戲場業案件，
    分別經判處有期徒刑6 月、5 月及5 月，並定應執行刑有期
    徒刑1 年2 月確定，於民國94年7 月27日易科罰金執行完畢
    。乙○○於98年1 月16日20時許，偕其母施高花忍、友人鄭
    吉利、陳全利等人，同至其兄施添財位於高雄縣大寮鄉○○
    村○○路331 號住處，欲拿施高花忍之身分證及消費券領取
    通知單，因施添財家中遲未有人應門，乙○○心生不滿，乃
    基於毀損之犯意，先以花盆砸擊施添財所有停放於上址騎樓
    車牌號碼2402-NZ 自用小客車，致該車前擋風玻璃破裂、右
    後照鏡損壞、右後車身烤漆刮傷。嗣其兄嫂甲○○聽聞該車
    警報器作響，旋即下樓查看，乙○○又因遭甲○○奚落，二
    人發生口角，復基於傷害之犯意，徒手毆打甲○○頭部，致
    甲○○受有右臉挫傷、右足扭傷瘀青、手足內側挫擦傷等傷
    害，經甲○○之子報警到場後，施添財下樓質問乙○○，乙
    ○○又另基於傷害施添財之犯意，徒手毆打施添財身體，使
    施添財受有左臉挫傷疼痛等傷害。
二、案經施添財、甲○○訴由高雄縣政府警察局林園分局報告臺
    灣高雄地方法院檢察署檢察官偵查起訴。
    理  由
壹、證據能力：
    本判決所引用之證據資料（詳後引證據），其中傳聞證據部
    分，縱無刑事訴訟法第159 條之1 至第159 條之4 或其他規
    定之傳聞證據例外情形，亦因被告、檢察官於原審均同意可
    作為證據使用（A5卷第157 頁），且於本院準備程序均陳明
    不爭執，於本院調查證據時，知有同法第159 條第1 項不得
    作為證據之情形，而未於言詞辯論終結前聲明異議，依刑事
    訴訟法第159 條之5 第1 項、第2 項之規定，本院審酌該等
    證據作成之情況，認為適當，應得為證據。至本判決未引用
    之證據，既未經援引為認定犯罪事實之基礎，爰不逐一論述
    該等證據之證據能力，附此敘明。
貳、實體部分：
一、訊據被告乙○○固坦承98年1 月16日20時許，伊偕其母施高
    花忍至施添財位於高雄縣大寮鄉○○村○○路331 號住處，
    伊先以花盆砸壞施添財所有車牌號碼2402-NZ 自用小客車前
    擋風玻璃、右後照鏡、右後車身等處，復徒手毆打甲○○頭
    部，使甲○○受有右臉挫傷、右足扭傷瘀青、手足內側挫擦
    傷等傷害，又徒手毆打施添財身體，使施添財受有左臉挫傷
    疼痛等傷害，惟辯稱：伊係因施添財、甲○○於其入監時，
    棄養施高花忍，伊激於義憤而毆打施添財、甲○○，本件傷
    害部分應構成義憤傷害罪云云。經查：
  (一)乙○○上揭犯行業據證人鄭吉利於偵訊及原審審理時結證稱
    ：98年1 月16日我、乙○○及其他人在鹽埕區吃飯，吃飯時
    乙○○說要去施添財家拿施高花忍的消費卷，同日20時許，
    我和陳全利陪乙○○帶施高花忍到施添財位於高雄縣大寮鄉
    ○○村○○路331 號住處，要拿施高花忍的身分證及消費券
    ，因乙○○之前與施添財有摩擦，不願意與兄嫂惡臉相向，
    叫我帶施高花忍先下車按電鈴，我們在施添財門前等一陣子
    ，乙○○看施添財家裡沒有人開門，所以下車以花盆丟擲施
    添財的車子，我跟陳全利就跑過去攔住乙○○，叫他不要這
    樣，後來甲○○出來開門就唸乙○○，說你母親是怎麼養的
    ，怎麼照顧的等等，乙○○聽到甲○○罵他，心情不佳，就
    問甲○○你唸什麼，意思是母親是乙○○在養，拿個消費券
    唸什麼，然後乙○○氣起來就先動手打甲○○，並要甲○○
    把施添財叫下來，後來我跑去7-11買礦泉水，回來後警察已
    到現場處理等語（A2卷第22頁，A5卷第150 頁反面至第153
    頁）；證人陳全利於原審審理時結證稱：98年1 月16日16、
    17時許，我、鄭吉利、乙○○、施高花忍及其他10多人在鹽
    埕區吃火鍋，施高花忍要乙○○帶他去施添財那邊拿消費券
    、身分證，在施添財住處時，乙○○用花盆砸施添財的車子
    ，甲○○下來開門，一看到乙○○就說他沒路用，乙○○衝
    過去打甲○○，我跟鄭吉利拉住乙○○，施添財是後來才下
    來等語（A5卷第153 頁反面至第156 頁反面）；證人施添財
    於檢察官偵查及本院審理時證稱：98年1 月16日20時許，乙
    ○○與其2 位友人和我母親施高花忍，一同至我位於高雄縣
    大寮鄉○○路331 號住處，要拿施高花忍消費券領取通知單
    ，乙○○用花盆砸我所有之車牌號碼2402-NZ 自用小客車，
    致該車前擋風玻璃破裂、右後照鏡損壞、右後車身漆刮傷，
    因該車子警報器在響，我太太甲○○下樓開門即遭乙○○毆
    打，我下樓後，乙○○徒手毆打我臉頰等語（A2卷第10，A5
    卷第145 至147 頁反面）；證人甲○○於偵查及原審審理時
    證稱：98年1 月16日20時許，乙○○與他的友人和我婆婆施
    高花忍等4 人一同前往高雄縣大寮鄉○○路331 號我家，乙
    ○○到我家後不分清紅皂白便砸我先生施添財的車子，我聽
    到電鈴聲及車子警報器在響就下樓，將門打開後，乙○○不
    分青白就徒手打我，我受有右臉挫傷腫痛、右足扭傷瘀青、
    手足內側擦傷之傷害等語（A2卷第11至12頁，A5卷第148 至
    150 頁），互核相符。此外，復有匯豐五甲廠結帳清單、車
    損照片、瑞生醫院診斷證明書在卷可佐，乙○○上揭犯行，
    堪以認定。
  (二)按刑法第279 條所謂之「當場」，係指此項義憤係在犯罪現
    場所激起者，始足以當之；所謂「義憤」，係指被害人之行
    為違反正義，在客觀上足以激起一般人無可容忍之憤怒而言
    （最高法院98年度臺上字第61號、97年度臺上字第6401號判
    決參照），則刑法所謂當場激於義憤而傷害人之身體，乃係
    基於道義上之理由而心生憤慨，且被害人之不義行為在客觀
    上為一般人所不能容忍者，始可謂為義憤，若因私仇而生憤
    怒，應無刑法第279 條第1 項之適用。查：乙○○於本案前
    分別曾於91年11月、97年5 月入監，各次分別於92年4 月、
    97年7 月出監，有臺灣高等法院被告前案紀錄表、被告在監
    在押紀錄表在卷可稽，則縱施添財、甲○○於乙○○入監時
    有對施高花忍棄養之行為，或其後有何遺棄施高花忍之行為
    ，亦非本件傷害犯行當場所生之事，而本件被告至施添財住
    處目的係要拿取施高花忍之身份證及消費券領用通知單，亦
    經認定如前，顯與刑法第279 條所謂「當場」及「義憤」之
    構成要件不相符合。另本件甲○○對乙○○口出不雅言詞，
    客觀上尚難認已達足以引起群情激憤之「不義之舉」，附此
    敘明。是乙○○辯稱：本件傷害部分應構成義憤傷害罪云云
    ，容有誤會。
  (三)另按刑法上所謂精神耗弱，係指行為時之精神，對於外界事
    務之判斷力，較之普通人之平均程度顯然減退者而言。又犯
    罪行為人精神是否耗弱，固屬醫學上精神病科之專門學問，
    非有專門精神病醫學研究之人，予以診察鑑定，不易判斷，
    但精神耗弱，仍屬於行為有責性之判斷範圍，其認定應由法
    院依職權為之，不得視為一種單純之醫學或心理學上概念，
    進而以此概念代替法院之判斷，故雖經醫學專家鑑定行為人
    之精神狀態，提供某種概念，亦不過作為法院判斷之資料而
    已，法院非不得綜合全部調查所得資料以判斷行為人於行為
    時有無精神耗弱之情事，並非必須有待於精神病科之醫學鑑
    定，始得據為裁判之基礎（最高法院85年度臺上字第6071號
    判決參照）。本件乙○○所提出之高雄醫學大學附設中和紀
    念醫院診斷證明書、國軍高雄總醫院診斷證明書、長庚醫院
    診斷證明書等件（A1卷第4 至6 頁），雖均載明乙○○有情
    感性精神病，惟乙○○於98年1 月16日本件案發後隨即前往
    大東醫院驗傷，有其所提出之診斷證明書在卷可稽；乙○○
    迭於警詢、偵訊及本院審理時均能完整陳述本案發生過程，
    對答如流，且對自己權益之保護能為詳盡之說明，條理清楚
    ，足徵乙○○於行為時，未喪失意思自由，對於外界事物知
    覺理會及判斷之能力，較之普通人之平均程度無顯然減退之
    情形存在，既與行為時因精神障礙或其他心智缺陷致不能辨
    識其行為違法或欠缺依其辨識而行為之能力者有別，辨識行
    為違法或依其辨識而為行為之能力亦無顯著減低，附此敘明
    。
  (四)綜上所述，本件事證明確，乙○○上揭犯行均堪已認定，應
    予依法論科。
二、核被告乙○○所為係犯刑法第354 條毀損他人物品罪、第27
    7 條第1 項傷害。被告所犯毀損物品罪、及傷害罪（共2 罪
    ），犯意各別，行為互殊，應分論併罰。原審認被告犯行明
    確，引用刑法第277 條第1 項、第354 條、第47條第1 項、
    第41條第1 項、第51條第6 款等法條予以論科，並說明被告
    乙○○有如事實欄所載前案科刑及執行記錄，有臺灣高等法
    院被告前案紀錄表在卷可稽，於受上開有期徒刑之執行完畢
    後5 年以內故意再犯有期徒刑以上之罪，均為累犯，均應依
    刑法第47條第1 項之規定，均加重其刑。並審酌乙○○與施
    添財、甲○○關係不佳，不思循適當途徑解決糾紛，僅因細
    故即毀損施添財物品，並分別徒手毆打施添財、甲○○而成
    傷，所為實有不該，然念其犯後坦承毀損、毆打之事實，又
    罹患情感性精神病，精神狀態較不穩定，且於原審撤回對施
    添財傷害部份之告訴（施添財被訴傷害部分業經原審判決公
    訴不受理確定），暨犯罪之動機、目的、手段等一切情狀，
    分別量處如原判決主文所示之刑，並分別諭知易科罰金之折
    算標準，復就拘役部分合併定其應執行刑，並諭知易科罰金
    之折算標準，認事用法均無違誤，量刑亦屬妥適，應予維持
    。被告上訴意旨仍執前詞，爭執其傷害行為亦當場基於義憤
    所為，為無理由，應予駁回。
據上論斷，應依刑事訴訟法第368條，判決如主文。
本案經檢察官鍾忠孝到庭執行職務。
中    華    民    國    99    年    11    月    17    日
                  刑事第十庭  審判長法  官  陳中和
                                    法  官  林水城
                                    法  官  蔡國
以上正本證明與原本無異。
不得上訴。
中    華    民    國    99    年    11    月    17    日
                                    書記官  周青玉

司法院資訊處製作；財團法人民間司法改革基金會備份。
